【裁判字號】    97,台上,457
【裁判日期】    970125
【裁判案由】    違反公職人員選舉罷免法
【裁判全文】
最高法院刑事判決              九十七年度台上字第四五七號
上  訴  人  甲○○
            乙○○
共      同
選任辯護人  林石猛律師
            邱基峻律師
上列上訴人等因違反公職人員選舉罷免法案件，不服台灣高等法
院高雄分院中華民國九十六年十一月二十六日第二審判決（九十
六年度選上訴字第二九號，起訴案號：台灣屏東地方法院檢察署
九十五年度選偵字第二四、五四號），提起上訴，本院判決如下
：
    主  文
原判決關於甲○○、乙○○部分撤銷，發回台灣高等法院高雄分
院。
    理  由
本件原判決認定上訴人甲○○因登記參選屏東縣第十八屆村里長
選舉，為潮州鎮永春里里長候選人，為能順利當選，竟於民國九
十五年六月四日十一時前某時，與上訴人乙○○共同基於投票行
賄之犯意聯絡，由乙○○提供一斤裝、價值新台幣（下同）九百
元之「高山極品茶」一包，甲○○則攜帶競選宣傳單二張，於同
日十一時四十分許，前往屏東縣潮州鎮○○里○○路三十二號，
有投票權之人李碧蓮（經原審判刑確定）住處，乙○○、甲○○
即當場將該包茶葉及甲○○競選宣傳單二張置於客廳內之茶几上
予以交付，並要求李碧蓮於里長選舉投票時支持甲○○。李碧蓮
明知該包茶葉係其投票權應為一定行使之對價，乃應允而收受之
。嗣經民眾檢舉，為警於同日十四時許，至上址當場查扣李碧蓮
所收受之「高山極品茶葉」一包及甲○○競選宣傳單二張，甲○
○、乙○○並於屏東縣警察局潮州分局警員詢問時自白等情。因
而將第一審關於此部分之判決撤銷，改判論處上訴人二人共同對
於有投票權之人，交付賄賂，而約其投票權為一定之行使罪刑，
固非無見。
惟查：(一)、按被告以外之人於審判外之言詞或書面陳述，除法律
有規定者外，不得作為證據，刑事訴訟法第一百五十九條第一項
定有明文。而所謂法律有規定者，即包括同法第一百五十九條之
一至同條之五所規定傳聞證據具有證據能力之例外情形。故如欲
採被告以外之人於審判外之言詞，即如警詢或檢察官偵查中之言
詞為證據時，必須符合法律所規定之例外情形，方得認其審判外
之陳述有證據能力，並須於判決中具體說明其符合傳聞證據例外
可信之情況及心證理由，否則即有違證據法則及判決不備理由之
違誤。原判決認定上訴人二人有共同行賄犯行，於理由欄內依據
甲○○、乙○○於警詢之供述，互相引用為論處對方之犯罪依據
。就乙○○之案件而言，甲○○於警詢之供述為被告以外之人於
審判外之陳述，屬於傳聞證據，原判決並未敘明其符合傳聞證據
例外可信之情況及心證理由，自有判決不備理由之違法。(二)、刑
事審判上之共同被告，係為訴訟經濟等原因，由檢察官合併或追
加起訴，或由法院合併審判所形成，其間各別被告及犯罪事實仍
獨立存在。故共同被告對於其他共同被告之案件而言，為被告以
外之第三人，本質上屬於證人，為確保被告對證人之詰問權，證
人於審判中，應依法定程序，到場具結陳述，並接受被告之詰問
，其陳述始得作為認定被告犯罪事實之判斷依據。本件乙○○於
原審聲請傳喚共同被告甲○○為證人，以進行交互詰問（見原審
卷第七十一頁背面、第九十六頁）。原審於審判期日並未依前開
規定適用人證之調查程序，俾使甲○○立於證人之地位具結而為
陳述，致有不當剝奪乙○○對於證人之正當詰問權，其所踐行之
訴訟程序難謂適法。(三)、原判決理由欄引用『被告甲○○於警詢
供承：「九十五年六月四日上午永春里八鄰鄰長乙○○邀我至永
春里五福路拜訪選民」、「乙○○說那裡有二、三票選票」、「
到該選民住處時樓下沒人，乙○○將茶葉一包放在客廳茶几上，
乙○○到樓梯口叫樓上的人，接著樓上有婦人（指李碧蓮）下樓
，乙○○就介紹我是里長給對方認識，並將我的競選宣傳單二張
交給該婦人，乙○○說這斤茶葉是要給你們泡的，乙○○並向其
介紹我是永春里里長候選人甲○○登記第二號，要該婦人支持我
」、「警方查扣的茶葉一包、里長競選宣傳單二張是我今天拜訪
時交給選民（指李碧蓮）的物品」（警卷第三、四頁）』等語為
論處上訴人等罪刑之依據。但依據警卷之記載，甲○○係供稱：
「到該選民住處時樓下沒人，乙○○將茶葉一包放在客廳茶几上
，『這時候我才知道乙○○有帶茶葉』，然後乙○○就到該住宅
往二樓樓梯處，叫樓上的人，……」（見警卷第四頁第七行），
原判決漏引一句「這時候我才知道乙○○有帶茶葉」，此一供述
似與甲○○抗辯茶葉是乙○○拿出來時才知道等語相符；又依甲
○○之警詢筆錄之記載：「（警方在九十五年六月四日十一時三
十五分，接獲本潮州分局勤務指揮中心一一０民眾報案指出，在
潮州鎮○○里○○路三十二號有賄選情事，警方到場時當場查扣
得茶葉一包及甲○○里長競選宣傳單二張，是否妳今日，拜訪選
民時交付給選民的物品？）是的，沒有」（見警卷第四頁），所
載如果無訛，其意似指警方有當場查扣茶葉一包及甲○○里長競
選宣傳單二張，而沒有於拜訪時交付給選民。實情是否如此？原
審未調查釐清，遽於理由欄內引用前揭警詢筆錄之記載，逕認為
「警方查扣的茶葉一包、里長競選宣傳單二張是我今天拜訪時交
給選民（指李碧蓮）的物品」，而判斷原判決認定之事實，業經
甲○○供承在卷云云，與前揭證據資料不符，有判決理由矛盾之
違法。上訴意旨均執以指摘原判決不當，非無理由，應認原判決
有發回更審之原因。
據上論結，應依刑事訴訟法第三百九十七條、第四百零一條，判
決如主文。
中    華    民    國  九十七  年    一    月  二十五  日
                      最高法院刑事第八庭
                          審判長法官  洪  清  江
                                法官  石  木  欽
                                法官  韓  金  秀
                                法官  陳  晴  教
                                法官  宋      祺
      本件正本證明與原本無異
                                      書  記  官
中    華    民    國  九十七  年    二    月    四    日
                                                 H


司法院資訊處製作；財團法人民間司法改革基金會備份。
